臺灣高雄地方法院民事判決　　　　　　 100年度簡上字第85號
上　訴　人　蘇文雄
　　　　　　蘇敏貞
　　　　　　蘇江霈
　　　　　　蘇得棟
前列4 人共同
訴訟代理人　高千惠
被 上訴 人　蘇保通
訴訟代理人　張榮作律師
上列當事人間返還不當得利事件，上訴人對於民國99年11月30日
本院岡山簡易庭99年度岡簡字第304 號第一審判決提起上訴，本
院於民國100 年3 月31日言詞辯論終結，判決如下：
    主      文
上訴駁回。
第二審訴訟費用由上訴人負擔。
    事實及理由
一、上訴人起訴主張：上訴人祖父蘇落於民國39年2 月22日，
    與訴外人林順牛就坐落台南市仁德區（即前台南縣仁德鄉，
    以下同）中洲段1192-4、1208地號土地（下稱系爭土地）訂
    有耕地三七五租約，其後蘇落已於72年1 月4 日死亡，承
    租權本應由蘇落之配偶及5 名子女即蘇寶泰、蘇寶來（即
    上訴人之被繼承人）、被上訴人蘇保通、蘇含笑、蘇秀英共
    同繼承，惟被上訴人為圖私利，未告知其他繼承人，即向臺
    南市仁德區區公所出具切結書表明「因其他非現耕繼承人未
    出具同意書，爰依照臺灣省耕地租約登記辦法第5 條第2 項
    規定辦理承租人變更登記，如其他繼承人將來對承租權之繼
    承有爭議時，申請人願負法律責任」，而辦理租約變更登記
    ，將承租人名義由蘇落變更為被上訴人。嗣於98年11月間
    ，經濟部水利署因辦理二仁溪中洲堤防防災減災工程所需，
    徵收系爭土地，並發放施工獎勵金及地價補償共計新臺幣（
    下同）2,400,207 元予被上訴人。然系爭土地之承租權應由
    蘇落之5 名子女蘇寶泰、蘇寶來、被上訴人、蘇含笑、蘇
    秀英共同繼承取得，故上開施工獎勵金及地價補償費亦應屬
    於蘇落全體法定繼承人所有，上訴人為蘇寶來之繼承人，
    依法自得領取系爭土地五分之一之補償費480,041 元，被上
    訴人無法律上原因領取全部補償費而受益，致上訴人受有損
    害。為此，爰依民法第179 條不當得利之法律關係，起訴請
    求被上訴人應給付上訴人480,041 元，及自起訴狀繕本送達
    翌日起至清償日止，按年息百分之5 計算之利息。
二、被上訴人則以：系爭土地自蘇落在世時即由被上訴人耕種
    10多年，經鄉公所調查屬實，蘇落死亡後，鄉公所即將系
    爭土地承租人名義變更由被上訴人繼承，當時其他繼承人亦
    均承認而無異議，時至今日，始提訴訟，有違誠信原則。又
    蘇落之其他繼承人當時亦早已知悉系爭土地承租權由被上
    訴人單獨繼承一事，被上訴人取得系爭土地承租權已有27年
    之久，早已超過民法第1164條規定之10年消滅時效，被上訴
    人自得行使抗辯權拒絕給付，從而，被上訴人依法領得施工
    獎勵金與地價補償費顯然皆屬合法權益，並非無法律上原因
    而受利益，上訴人主張被上訴人應返還480,041 元自無理由
    等語置辯，並請求駁回上訴人之訴。
三、原審經審理結果，認上訴人所為之主張並無理由而判決駁回
    上訴人之訴。上訴人不服，提起上訴，除援用原審之陳述外
    ，於本院補充陳述：蘇落死亡後，系爭土地之承租權依法
    本應由其配偶及5 名子女共同繼承，雖被上訴人出具切結書
    後逕自辦理承租人變更登記，將承租人名義由蘇落變更為
    被上訴人一人，惟此僅是臺南市仁德區公所管理三七五租約
    之行政措施，並不影響蘇落法定繼承人之繼承權，又上訴
    人係於被上訴人收款後一個月始知悉被上訴人私自變更承租
    人之名義；被上訴人之父死亡後，迄今遺產尚未分割等語，
    並聲明：(一)原判決廢棄；(二)被上訴人應給付上訴人480,041
    元，及自起訴狀繕本送達翌日起至清償日止，按年息百分之
    5 計算之利息。被上訴人則聲明：上訴駁回。
四、本院之判斷：
（一）按繼承人自繼承開始時，除本法另有規定外，承受被繼承
      人財產上之一切權利、義務，但權利、義務專屬於被繼承
      人本身者，不在此限，民法第1148條定有明文。又耕地租
      賃權為財產權之一種，且非專屬於被繼承人本身，是於被
      繼承人即承租人死亡時，其繼承人除拋棄繼承者外，依法
      均有繼承之權利，不因其是否有耕作能力而有所不同（最
      高法院86年台上字第2931號判決意旨參照）。又繼承權被
      侵害者，被害人或其法定代理人得請求回復之；前項回復
      請求權，自知悉被侵害之時起，2 年間不行使而消滅；自
      繼承開始時起逾10年者，亦同，民法第1146條定有明文。
      又繼承回復請求權，原係包括請求確認繼承人資格，及回
      復繼承標的之一切權利，此項請求權如因時效完成而消滅
      ，其原有繼承權即已全部喪失，自應由表見繼承人取得其
      繼承權，最高法院40年度台上字第730 號判例意旨可資參
      照。
（二）經查，本件上訴人祖父蘇落前向地主林順牛承租土地耕
      作，而在蘇落於72年1 月4 日過世後，依前所述，該耕
      地租賃權固本應為蘇落之全體繼承人即蘇寶泰、上訴人
      之被繼承人蘇寶來、被上訴人、蘇含笑、蘇秀英合法繼承
      ；惟上訴人於原審既主張本件係因繼承權遭被上訴人侵害
      （見原審卷第55頁），而被上訴人於原審亦自承其於蘇
      落過世時，對系爭土地之租賃權即自命為繼承人（見原審
      卷第43頁），輔以被上訴人其後亦在未告知其他繼承人之
      情形下，逕行出具切結書，而單獨向臺南市仁德區區公所
      辦理系爭土地之三七五租約之變更登記，將承租人名義由
      蘇落變更為被上訴人，益徵於繼承開始時，被上訴人即
      對系爭土地之租賃權自命為唯一繼承人，而否定其他繼承
      人之繼承權無訛；縱上開由被上訴人所出具之切結書，其
      上載明：「如其他繼承人將來對該承租權之繼承有所爭議
      時，申請人願負法律責任」等語，惟此實係被上訴人向承
      辦之臺南市仁德區區公所所為保證其單獨擁有系爭土地租
      賃權之意思表示，由此部分用語實難認被上訴人有承認蘇
      落其他繼承人繼承權之意。然上訴人既遲至99年7 月19
      日始提起本件訴訟，請求被上訴人返還相當於渠等之被繼
      承人蘇寶來應繼承蘇落系爭土地租賃權五分之一之不當
      得利，自蘇落死亡之日即72年1 月4 日而繼承開始時起
      算，迄至上訴人提起本件訴訟時止，已逾民法第1146條第
      2 項後段規定之10年期間，揆諸上開論述，上訴人之被繼
      承人蘇寶來之繼承回復請求權，已因時效完成而消滅，其
      原有繼承權即已全部喪失，自應由被上訴人取得其繼承權
      ，不因上訴人所主張渠等係於被上訴人收款後一個月始知
      悉被上訴人私自變更承租人之名義而有差異。從而，系爭
      土地租賃權既因上訴人之父蘇寶來之繼承回復請求權消滅
      ，而全歸被上訴人所有，被上訴人本於系爭土地之租賃權
      而領得施工獎勵金與地價補償費，即屬有據，並非無法律
      上原因而受利益，而上訴人依不當得利之法律關係，請求
      被上訴人返還480,041 元及自起訴狀繕本送達翌日起至清
      償日止，按年息百分之5 計算之利息，自無理由而應予駁
      回。
五、綜上所述，被上訴人既已取得系爭土地之全部租賃權，且本
    於該租賃權而領得施工獎勵金與地價補償費，自非無法律上
    原因而受利益，上訴人本於不當得利之法律關係，請求被上
    訴人返還相當於渠等被繼承人蘇寶來應繼承蘇落耕地租賃
    權五分之一之所受利益，即非有據。原審為上訴人敗訴之判
    決，其理由構成雖與本院略異，惟結論尚無二致而應予維持
    。上訴人上訴意旨，猶執上揭情詞指摘原判決不當，求予廢
    棄改判，為無理由，應予駁回。
六、據上論結，本件上訴為無理由，爰依民事訴訟法第436 條之
    1 第3 項、第449 條第1 項、第78條，判決如主文。
中    華    民    國   100    年    4     月    14    日
            民事第六庭審判長法  官  楊國祥
                            法  官  陳明呈
                            法  官  李怡諄
以上正本係照原本作成。
本判決不得上訴。
中    華    民    國   100    年    4     月    14    日
                            書記官  陳俊亦